臺灣臺南地方法院刑事判決                          九十年度訴字第一四六八號
    公  訴  人  臺灣臺南地方法院檢察署檢察官
    被      告  己      ○
                庚  ○  ○
    右  一  人
    被      告  甲  ○  ○
右列被告因妨害自由案件，經檢察官提起公訴（八十九年度偵字第五九七一、九八七
二號；九十年度偵字第五六四四、一二三三三號），本院判決如左：
    主  文
己○共同連續私行拘禁，處有期徒刑一年，緩刑肆年。
庚○○共同連續私行拘禁，處有期徒刑柒月，緩刑貳年。
甲○○公訴不受理。
    事  實
一、己○於民國七十三年間以郭阿雀（另經檢察官為不起訴處分）之名義購得地號為
    台南縣新化鎮○○○段第七六四號之土地，旋即在該地成立「眾生綜合教養院」
    （以下簡稱眾生教養院）擔任負責人，專門收容精神狀況或智能異於常人者，負
    責照顧渠等起居及提供一切生活所需，並視被收容者之狀況向其家屬酌收費用；
    甲○○（已歿）、庚○○（己○之子）及丁○○（通緝未到案）分別自七十六年
    三月、八十二年及八十七年間起，在眾生教養院內擔任管理員，實際負責照顧被
    收容者之生活起居，並擔負管教之工作。陳寶生、姚政弘分別於八十四年間及八
    十八年九月二十一日為眾生教養院所收容，己○與甲○○、庚○○、丁○○因陳
    寶生、姚政弘有精神上疾病，病發時難以管教收容，乃共同基於妨害自由之概括
    犯意聯絡，己○、甲○○、庚○○自八十四年間起，丁○○自八十七年間起，連
    續於陳寶生、姚政弘病發時，以鐵鍊、手銬拴住陳寶生、姚政弘之手腳，及將陳
    寶生、姚政弘私行拘禁於房間內之方式，剝奪陳寶生、姚政弘之行動自由。嗣於
    八十九年五月十五日上午，因立法委員至眾生教養院勘查，並於當日下午三時許
    ，經財團法人中華民國智障者家長總會（以下簡稱智障家長總會）派員至臺灣臺
    南地方法院檢察署告發，始悉上情。
二、案經智障家長總會告發後，由臺灣臺南地方法院檢察署檢察官偵查起訴。
    理  由
壹、被告己○、庚○○有罪部分：
一、訊據被告己○、庚○○固均坦承以鐵鍊、手銬或私行拘禁方式管教陳寶生、姚政
    弘二人，惟矢口否認有何妨害自由犯行，均辯稱：陳寶生及姚政弘有精神上疾病
    ，伊係受該二位院生家屬之要求，及該二位院生發病時恐會傷害其他院生，伊才
    限制渠二人之行動自由，並無剝奪人行動自由之犯意云云。經查：
    (一)被告己○、庚○○以鐵鍊、手銬或私行拘禁之方式剝奪陳寶生、姚政弘二人行
      動自由之事實，業據被告二人坦承不諱，並有陳寶生、姚政弘遭剝奪行動自由
      之照片各十二及二張在卷可稽（見八十九年度偵字第五九七一號偵查卷(二)第三
      二、三八至四○、四三、四五及八十九年度偵字第五九七一號偵查卷(一)第一九
      頁），且被告己○、庚○○係具一般智識經驗之成年人，對以鐵鍊、手銬拴住
      被害人等，或將被害人等關入房間內拘禁，均已剝奪被害人等之行動自由此一
      構成犯罪之客觀事實應有認識，惟仍執意以上開行為剝奪被害人等之行動自由
      ，是被告二人應有妨害自由之故意甚明，則其所為已該當於妨害自由罪之構成
      要件。至被告二人辯稱係應被害人等之家屬要求云云，且證人即姚政弘之母戊○○於本院調查時雖亦證稱：伊帶姚政弘至教養院時，怕姚政弘逃跑，就要教
      養院將姚政弘綁起來等語（見本院卷第三三四頁），核與被告二人供陳相符；
      另陳寶生之母丙○○○經本院傳喚、拘提後仍未到庭，致無從了解陳寶生之家
      屬是否要求被告等限制陳寶生之行動自由。惟被告二人所剝奪者係陳寶生、姚
      政弘之行動自由，陳寶生、姚政弘之家屬並非被害人，並無同意被告二人可剝
      奪陳寶生、姚政弘行動自由之權利，是姚政弘、陳寶生之家屬縱同意被告二人
      為之，亦非「阻卻構成要件之同意」，被告二人之上開犯行仍具構成要件該當
      性。又被告二人辯稱：該二位院生發病時恐會傷害其他院生云云，則係被告二
      人之行為是否具違法性之問題，其辯稱無剝奪人行動自由之犯意云云，委無足
      採。
    (二)被告二人雖供稱係為避免其他院生，因陳寶生、姚政弘發病時之攻擊行為受傷
      ，始以上開方式剝奪陳寶生、姚政弘之行動自由云云。惟按刑法上之緊急避難
      行為，須具備「不得已」此一要件，即指該避難行為須屬於救助法益最後且唯
      一之方法而言；換言之，乃行為人於該急猝情況下「除此之外，別無第二選擇
      以救護法益」之無奈狀態，始能構成刑法上之避難行為。經查：
      1.經本院依卷內中央健保局所附姚政弘就醫紀錄，調取姚政弘病歷資料之結果
        ，姚政弘確係癲癇合併精神病疾患，診斷為器質性精神病，並開立有殘廢手
        冊之事實，有明德神經科精神科醫院九十年十二月二十七日新醫歷字第九○○九五四二號函文、行政院國軍退除役官兵輔導委員會台中榮民總醫院九十
        一年一月二日九一中榮醫行字第○○○八號函文暨所附病歷、光田綜合醫院
        九十一年一月十二日（91）光醫事歷字第９１０００４２號函文暨所附病歷
        、彰化基督教醫院九十一年一月十日（91）彰基病歷字第９１０１０２０號
        函文附卷可佐（見本院卷第一二三、一二四至一三四、一六二至一六四、一
        六六至一六七頁）；且證人即姚政弘之父母戊○○、乙○○於本院調查時亦
        均證稱：因姚政弘精神不好，有癲癇症，經別人介紹，於八十八年九月二十
        一日帶至教養院一情（見本院卷第三三○至三三一頁）；又證人即眾生教養
        院解散後收容陳寶生之慈惠教養院負責人辛○○於本院調查時證稱：伊有帶
        陳寶生至奇美醫院、臺南醫院看病，也在臺南醫院作精神鑑定結果係重度精
        神病，領有殘障手冊等語（見本院卷第三三九頁）。足見被告二人供稱：陳
        寶生、姚政弘二人有精神上疾病一節，應與事實相符，堪予採信。
      2.雖陳寶生、姚政弘確係精神疾病患者，然該二人發病時是否均須以手銬鐵鍊
        拴住或以私行拘禁於房間之方式制止該二人，始能達到保護其他院生不受攻
        擊傷害之目的？亦即被告二人上開妨害自由行為，是否為救助其他院生之生
        命身體法益之最後且唯一之方法？厥為審究本件被告之上開犯行，是否合於
        避難要件之要點。茲說明如下：
        (1)證人即慈惠教養院負責人辛○○於本院調查時證稱：陳寶生現於教養院之
          狀況很好，只要不要刺激到，就不會攻擊人，慈惠教養院本來沒有精神病
          患，因眾生教養院解散後轉介，分配到包括陳寶生在內之十二位精神病患
          ，發病時請醫生來打針吃藥後，就可以控制，其中有二位無法控制的，就
          再轉介至其他精神療養院，陳寶生是屬於可以控制的精神病院生。陳寶生
          剛入院時情緒不好，看不順眼就會打人，當時伊就請特約醫生前來看診開
          藥治療，由二位管理員負責照顧、盯著陳寶生，不讓陳寶生打到別人，並
          不會將陳寶生綁起來，亦不會將陳寶生關起來。陳寶生現於慈惠教養院之
          狀況很好，只要不受刺激，就不會攻擊人（見本院卷第三三六至三三八頁
          ）。足見陳寶生之精神病發作時，並不須以手銬鐵鍊拴住手腳或私行拘禁
          之方式，限制其行動自由後，始可控制其病情，避免傷害到他人，而僅須
          二人在旁看守照顧，並請醫生打針吃藥後即可緩和其病情，故以手銬鐵鍊
          拴住或以私行拘禁於房間之方式制止陳寶生，並非保護其他院生之最後且
          唯一之方法。
        (2)證人即康寧教養院院長莊財福於偵查中證稱：慢性精神病有分輕、中、重
          度，係依個案來輔導，遇有攻擊性院生，伊用約束帶、獨居房，嚴重的話
          經醫師診斷，開藥打針治療等語（見八十九年度偵字第五九七一號偵查卷
          (二)第一四頁反面至一五頁）；又證人即慈惠教養院前任院長羅春月於偵查
          中證稱：慢性精神病有分輕、中、重度，係依個案來輔導，遇有攻擊性院
          生，院內無法處理時，就轉介到其他社會福利單位等語（見八十九年度偵
          字第五九七一號偵查卷(一)第一四頁反面至一五頁），足見教養院處理理精
          神病院生時，縱有以約束帶、獨居房等限制精神病院生行動自由之方式來
          管理精神病院生，然此均係配合精神科醫生看診治療行為之所必要而不得
          已之手段。然依證人即眾生教養院之特約醫師藍賢昌於偵查及本院中證稱
          ：伊未幫姚及其他院生看精神科方面之疾病，伊只負責看感冒、腹瀉等普
          通疾病，伊診所內也無治療精神疾病之藥品（見八十九年度偵字第五九七
          一號偵查卷(一)第九二頁反面及本院卷第一七一至一七二頁）等情；參以證
          人即姚政弘之父母戊○○、乙○○於本院調查時證稱：姚政弘進入眾生教
          養院後，渠並未定期帶姚政弘前往看診，也未寄藥至教養院給姚政弘服用
          等語（見本院卷第三三二頁），足見被告二人以上開方式剝奪姚政弘之行
          動自由，並非為醫療姚政弘之精神疾病所需之唯一且最後之手段，僅係為
          管理院內秩序之便利性，始以上開方式限制姚政弘之行動自由。
        (3)又被告二人於本院調查時均自承：立法委員至眾生教養院勘查後，姚政弘
          、陳寶生仍有再發病，但渠儘量看守，並未將該二人隔離或綁住（見本院
          卷第三二八至三二九頁）等情，是陳寶生、姚政弘於病情發作時，仍可以
          看守之方式避免該二人傷害自己或他人，並非除以上開方式剝奪其行動自
          由外，別無他法可尋，益見被告二人所為以手銬鐵鍊拴住該二人或私行拘
          禁於房間之方法，並非最後且唯一之不得已手段，揆諸前揭避難行為之定
          義說明，應與緊急避難之構成要件不該當，而無阻卻違法性。
    (三)綜上所陳，被告二人以手銬鐵鐐拴住被害人等，或將被害人等拘禁於房間內之
      行為具妨害自由之構成要件該當性，並無被告所辯之阻卻違法事由存在，本件
      事證已臻明確，被告二人犯行堪以認定，自應依法論科。
二、核被告己○、庚○○二人所為，均係犯刑法第三百零二條第一項之私行拘禁罪。
    刑法第三百零二條第一項所謂其他非法方法剝奪人之行動自由，係對於同條項私
    行拘禁之補充規定，被告等將告訴人私行拘禁，同條項既有明文，按之主要規定
    優於補充規定原則，自不應宣告補充規定之罪名，最高法院三十年度上字第一六
    九三號判例闡示甚明，合先敘明。被告己○、庚○○與同案被告丁○○（通緝未
    到案）、甲○○（已歿），就上開犯行，有犯意之聯絡及行為之分擔，為共同正
    犯。被告等先後多次妨害自由之犯行，時間緊接，方法相同，觸犯構成要件相同
    之罪名，顯係基於概括犯意為之，應依刑法第五十六條連續犯之規定論以一罪，
    並依法加重其刑。爰審酌被告己○係眾生教養院之創辦人，對院內事務有最後決
    定權限；庚○○僅受雇於該教養院，領取固定薪資，以及被告二人犯罪之動機、
    所使用私行拘禁之手段、剝奪他人行動自由之期間長達數年之久、造成被害人等
    之危害暨犯罪後之態度等一切情狀，分別量處如主文所示之刑。末查被告等前均
    未曾受有期徒刑以上刑之宣告，有臺灣高等法院被告全國前案紀錄表一件附卷可
    稽，其持續數年間為上開妨害自由犯行，雖屬不該，然被害人等均係精神病患者
    ，因其家屬無法照顧始送往教養院收容管理，被告等並非主動積極侵害被害人等
    ，而係因一時思慮未周，致罹此罪名，犯後尚有悔意，此起訴審判科刑，已足促
    其警惕，且眾生教養院又經解散，被告等應無再犯之虞，本院認上開宣告之刑，
    以暫不執行為適當，爰併各宣告被告己○緩刑四年、被告庚○○緩刑二年，以啟
    自新。
三、公訴人另認：被告己○、庚○○除剝奪陳寶生、姚政弘二人之行動自由外，亦有
    對眾生教養院其他有暴力傾向或難以管教之收容者施以鐵鍊、手銬或私行拘禁等
    剝奪行動自由之犯行，無非以被告二人於偵查中自白：若被收容者情緒不能控制
    或有暴力傾向時，會以鐵鍊、手銬等刑具拴住被收容者，或將被收容者關入獨居
    房內管教等情；且眾生教養院內之被收容者多數在行為表現多呈現精神異常或智
    障之狀態，足見眾生教養院內收容者均需要特別之照顧或管教；以及被告二人不
    否認院內之工作人員約八人以下，管理人員不足，益證被告等向以鐵鍊、手銬或
    非法拘禁等剝奪行動自由之方式經營眾生教養院，為其主要論據。惟查：
    (一)按犯罪事實應依證據認定之，無證據不得推定其犯罪事實；被告之犯罪不能證
      明者，應諭知無罪之判決；又被告之自白，不得作為有罪判決之唯一證據，仍
      應調查其他必要之證據，以察其是否與事實相符，刑事訴訟法第一百五十四條
      、第三百零一條第一項、第一百五十六條第二項分別定有明文。故被告二人之
      上開自白，仍須有其他積極證據予以補強後，始得遽採為不利於被告二人之認
      定，況被告二人供稱之「被收容者」是否即指陳寶生、姚政弘二人，或除該二
      人外，尚包括其他院生，實有疑問，自不得僅憑被告二人上開供述，即遽為被
      告認罪之判斷。
    (二)同案被告甲○○於警訊中係供稱：我們係挑幾個比較正常之院生負責替其他之
      院生分飯、洗澡．．．，而管理員則在旁輔導教育，陳寶生因有吸毒習慣，綜
      常向人要錢，要不到就會打人，陳寶生之母親交待我們要對陳寶生上手銬腳鐐
      ，我們才這麼做的，否則我們不會對院生上手銬腳鐐等語（見八十九年度偵字
      第五九七一號偵查卷(二)第八頁反面）；又同案被告丁○○於偵查中供稱：以勸
      導之方式管教院生，只有陳寶生父母要求才用腳鐐等語（見八十九年度偵字第
      五九七一號偵查卷(一)第一○四頁反面），是依同案被告甲○○、丁○○之上開
      供詞，亦無法為被告等尚有對其他院生為剝奪行動自由犯行之認定。
    (三)祕密證人Ａ１雖於偵查中證稱：伊於七十六年十月至十一月間受雇於眾生教養
      院管理院生，看到他們用竹子打院生，用電擊管教，但伊不記得院生名字等語
      （見八十九年度偵字第五九七一號偵查卷(一)第一○七頁反面）；惟於七十六年
      間，除被告己○、甲○○外，被告庚○○、丁○○並未在該教養院任職，則究
      係何人打院生，又究係何院生被打，尚有疑問，且依該證人之證詞，其係看到
      用暴力之方式管教院生，並無法證明被告等以私行拘禁或其他非法剝奪院生之
      行動自由，自不能僅憑該證人之上開證詞，即推論被告等對其他院生亦有妨害
      自由犯行。
    (四)眾生教養院內之被收容者多數在行為表現雖多呈現精神異常或智障之狀態，然
      是否均有暴力傾向或難以管教之情形，實有疑問；且眾生教養院內收容者縱均
      需要特別之照顧或管教，在眾生教養院之管理員不足之情形下，亦非必然係以
      鐵鍊、手銬或非法拘禁等剝奪行動自由之方式管教其他院生；況依被告甲○○
      上開供述，眾生教養院係挑幾個比較正常之院生負責照顧替其他院生之生活起
      居，以此方式補人力不足之缺憾，益見眾生教養院並非對其他院生也都以上開
      剝奪行動自由之方式管教。故公訴人資以為被告不利認定之訴訟上資料，既無
      法達確信其為真實之程度，而有合理懷疑存在，即應為無罪之判決。惟公訴人
      認被告二人上開所為亦構成妨害自由犯行之部分如成立犯罪，與前揭論罪科刑
      部分，有連續犯之裁判上一罪關係，爰不另為無罪判決之諭知。
貳、被告甲○○不受理部分：
一、按起訴之程序違背規定者，應諭知不受理之判決，刑事訴訟法第三百零三條第一
    款定有明文。而刑事訴訟係對於特定被告之特定犯罪事實所進行之程序，被告在
    刑事訴訟上具有為訴訟主體及訴訟客體之地位，不僅是刑事訴訟之當事人，更為
    訴訟程序之對象。如於檢察官偵查中，被告死亡，依刑事訴訟法第二百五十二條
    第六款之規定，檢察官應為不起訴之處分（職權不起訴），以終結其偵查程序。
    如於法院審理中，被告死亡者，法院始依刑事訴訟法第三百零三條第五款之規定
    為不受理之判決，以終結其訴訟關係。
二、經查，檢察官係於九十年十月二十八日提起本件公訴，而被告甲○○係於檢察官
    提起公訴前之九十年八月三十日死亡，有全戶戶籍謄本及送達回證所附死亡證明
    書各一件在卷可稽（見本院卷第八八頁及第九三頁）；是檢察官向法院提出起訴
    書產生訴訟繫屬時，被告甲○○早已死亡，訴訟主體業已失其存在，訴訟程序之
    效力並不發生，其起訴程序違背規定至明，爰不經言詞辯論，依刑事訴訟法第三
    百零三條第一款規定，判決不受理。
、被告丁○○因本案通緝中，俟到案後另行審結，附此敘明。
據上論斷，應依刑事訴訟法第二百九十九條第一項前段、第三百零三條第一款、第三
百零七條，刑法第二十八條、第五十六條、第三百零二條第一項、第七十四條第一款
，罰金罰鍰提高標準條例第一條前段，判決如主文。
本案經檢察官王森榮到庭執行職務。
中      華      民      國      九十一      年      五      月    三    日
                                  臺灣臺南地方法院刑事第四庭
                                      審判長法  官  簡  慧  娟
                                            法  官  謝  家  宜
                                            法  官  林  欣  玲
右正本證明與原本無異。
如不服本判決，應於判決送達後十日內，向本院提出上訴狀。
                                            書記官  莊  淑  雅
中      華      民      國      九十一      年      五      月    六    日
附錄本案論罪科刑法條全文：
刑法第三百零二條
私行拘禁或以其他非法方法，剝奪人之行動自由者，處五年以下有期徒刑、拘役或三
百元以下罰金。
因而致人於死者，處無期徒刑或七年以上有期徒刑，致重傷者，處三年以上十年以下
有期徒刑。
第一項之未遂犯罰之。
